最　高　行　政　法　院　判　決
　　　　　　　　　　　　　94年度判字第00987號
上　訴　人　甲○○
訴訟代理人　陳恩民律師
被 上訴 人　財政部臺灣省中區國稅局
代　表　人　乙○○
上列當事人間因營業稅事件，上訴人對於中華民國92年12月24日
臺中高等行政法院92年度訴字第557號判決，提起上訴。本院判
決如下：
　　主  文
原判決廢棄，發回臺中高等行政法院。
　　理  由
一、上訴人涉嫌未依法辦理營業登記，擅自於民國（下同）八十
    二年至八十五年間，承包孝蓉營造有限公司（下稱孝蓉公司
    ）及正宏土木包工業得標之阿罩霧第一－四圳改善工程、菸
    類試驗所殘障設施改善工程、烏溪大堀坑護岸工程、台灣省
    農田水利會頭社水庫右岸護坡緊急改善工程、霧峰圳（省議
    會後）改善工程等五件工程，逃漏銷售額新台幣（下同）二
    八、一三八、九一九元（含稅），營業稅額一、三三九、九
    四九元；又購進貨物一三、六七八、五一八元（未含稅），
    未依法取得憑證，案經法務部調查局南投縣調查站（下稱南
    投縣調查站）查獲，移由原處分機關審理違章成立，乃依裁
    處時營業稅法第五十一條第一款規定追繳營業稅一、三三九
    、九四九元，並按所漏稅額處以三倍之罰鍰計四、０一九、
    八００元（計至百元止），另依稅捐稽徵法第四十四條規定
    就未依規定取得憑證之總額處百分之五罰鍰計六八三、九二
    五元。上訴人不服，申經原處分機關復查決定將依稅捐稽徵
    法第四十四條處行為罰之部分撤銷，其餘仍維持原處分。上
    訴人仍不服，提起訴願，遭決定駁回，復提起再訴願，經財
    政部九十年一月十二日台財訴第0000000000號再
    訴願決定：「訴願決定及原處分均撤銷，由原處分機關另為
    處分。」。嗣經原處分機關重行復查決定，准予追減烏溪大
    堀坑護岸工程溢計之工程款二０四、八四０元，重行核定追
    繳營業稅一、三三０、一九四元及處罰鍰三、九九０、五０
    ０元。上訴人仍不服，提起訴願，遭決定駁回，遂提起行政
    訴訟。
二、本件上訴人在原審起訴主張：原處分機關用法不當，上訴人
    為屬個人提供勞務者，依法免辦營業登記，免徵營業稅，並
    免受處罰。原查機關於復查決定書指明核課營業稅之依據及
    證據，稱依調查局對營造公司實際負責人許陳梅雀製作之調
    查筆錄及工程紀錄簿，推定上訴人為再承攬，擔任下包工作
    。但經上訴人向許君查詢，許君稱調查筆錄係於脅迫情況下
    製作，所言不足為證，且非實際負責人，有聲明書為證。既
    經許君聲明筆錄非出於自由意志，既經當事人稱筆錄屬非自
    由意志之事實陳述，應不得作為辦案之依據及證據，更不足
    證明上訴人有違法。上訴人之答話原意遭誤解、曲解，上訴
    人雖於八十六年七月曾前往南投縣調查站接受調查，調查人
    員以預置入罪方式，套取口供，並取扣押之營造公司之工程
    紀錄，要求上訴人簽名。上訴人原有心臟疾病，此時血壓更
    升至高壓一百八十，身體甚為不適，且小兒住院開刀，為免
    拖延增加身體痛苦，且浪費時間，不得已在筆錄上簽名。調
    查採預置入罪方式或先入為主方式製作筆錄，致上訴人之原
    意未能充分陳述。事後將筆錄移送原處分機關審理，原處分
    機關未再查明就字意解釋，順應調查筆錄判定有罪，導致上
    訴人所言遭曲解，此種實為工地負責人卻變成承包商。本為
    個人勞務提供者，搖身變成了營業人或營利事業，而遭誤課
    營業稅及處罰鍰。況答話之原意，若非出於真實或自由意志
    應不得作為審理及違章之佐證。本件並無上訴人與業主整體
    轉包之資料，被上訴人僅憑扣押之工程紀錄及許陳梅雀於調
    查站之筆錄，即認定正宏土木包工業及孝蓉公司於得標後以
    得標價九成之價格整體轉包予上訴人，並據此認定上訴人有
    整體承包行為似有疑義。按系爭五件工程，均係上訴人先行
    出資參與投標，因上訴人無技師執照，故而與正宏土木包工
    業及孝蓉公司合作，由正宏土木包工業及孝蓉公司出名，上
    訴人出資，正宏土木包工業及孝蓉公司負責技師、會計、稅
    金等及整體工程之建造估驗、請款等工作，而上訴人則於農
    閒時擔任正宏土木包工業及孝蓉公司之工地負責人，負責工
    地事宜。以上事實有(1)各該工程之開標紀錄。(2)上訴人支付
    押標金之證明。(3)各該工程開工時呈報政府機關之委託書及
    該工程竣工時之報告書足稽，是上訴人並非系爭工程之營業
    主體，要無疑義。上訴人本於工地主任之地位，持業主之購
    物證及貨款向材料商購買材料（由材料商開立發票予業主）
    而施作於業主所得標之工程上，核上訴人所為並無銷售貨物
    之營業行為可言。求為撤銷原處分、復查決定及訴願決定之
    判決。
三、被上訴人則以：上訴人之違章事實，有南投縣調查站八十六
    年七月十九日八六投廉忠字第八六一一六０號函影本、孝蓉
    公司及正宏土木包工業實際負責人許陳梅雀於南投縣調查站
    之調查筆錄、承作工程紀錄簿及上訴人調查筆錄影本可稽，
    系爭工程均由許陳梅雀以得標工程以得標價金之九成為工程
    款轉包予上訴人承作之事實，亦經上訴人八十六年七月七日
    南投縣調查站所作之調查筆錄坦承有案，且原處分機關亦查
    得許陳梅雀開立經上訴人兌領之台灣銀行南投分行支票及相
    關匯款單據等資金流程資料，足證許陳梅雀調查筆錄中所供
    述及該等營造廠商工程紀錄簿內容為真實，是上訴人未依規
    定辦理營業登記承包工程，違章事證明確。況許陳梅雀之所
    製作筆錄非出於強暴、脅迫、利誘、詐欺、違法羈押，或其
    他不正當之方法，所陳情節復有查扣證物可徵其實，依法自
    得採為違章事實之證據，上訴人所訴應無可採等語，資為抗
    辯。
四、原審判決駁回上訴人之訴，其理由略以：(一)孝蓉公司及正宏
    土木包工業將得標之工程以得標價金之九成轉包予各下包業
    者承作，該下包人員須獨立完成各該工程，自行負責工程盈
    虧，並拿回同額之統一發票、收據等事實，業經孝蓉公司及
    正宏土木包工業實際負責人許陳梅雀於八十六年三月二十六
    日、八十六年四月九日及八十六年五月二十六日在南投縣調
    查站調查時供述甚詳，且與「甲○○承作工程紀錄」及記事
    本記載訂約總價乘以零點九相符。又據上訴人八十六年七月
    七日於同址調查筆錄所陳：「（提示扣押物編號拾伍之「
    甲○○承作工程紀錄」請檢視前開帳證所載工程是否為你所
    承作？）前開帳載工程確係我承作無誤。」、「（前開帳證
    工程款、營業稅如何計算、申報？）如帳載係以工程得標價
    九成為工程款，所扣除之一成作為公司繳交營業稅等相關稅
    賦之用。」之事實，亦與實際負責人許陳梅雀證述情節及查
    扣證物彰顯之事實相吻合；而許陳梅雀雖非正宏土木包工業
    之獨資資本主，惟係正宏土木包工業之實際負責人，經正宏
    土木包工業負責人簡碧桐於前開調查筆錄中證述在案，另案
    關孝蓉公司、正宏土木包工業等之帳證，均由許陳梅雀於調
    查機關獲案當時簽、啟封，則原處分機關以許陳梅雀之供詞
    為本件處分之證據之一，尚非無據。上訴人主張許陳梅雀出
    具證明書證稱其調查筆錄口述之紀錄係在脅迫狀況下所為及
    許陳梅雀非正宏土木包工業之負責人，發言不能代表正宏土
    木包工業等節，查許陳梅雀所提證明書係其自己製作之私文
    書，並不能證明其有受脅迫之事實，此外其復未能證明其於
    南投縣調查站所作筆錄有何錯誤存在，其事後所為更正之聲
    明，應係事後圖卸及附和上訴人之詞，應不足採。(二)孝蓉公
    司及正宏土木包工業向定作人承攬工程後，上訴人再向渠等
    二家業者承包該得標工程，惟上訴人與渠等二家業者，分別
    為營業稅法所規範之營業人，核屬不同營業主體，該承攬及
    次承攬（即轉包）為個別獨立之法律行為。孝蓉公司及正宏
    土木包工業與定作人間之工程合約，縱訂有不得轉包之約定
    ，亦僅孝蓉公司及正宏土木包工業違約將工程轉包予上訴人
    時，應如何對定作人負責或賠償等問題，尚不能據此認上訴
    人未向孝蓉公司及正宏土木包工業承包系爭工程。上訴人雖
    另主張其有薪資扣繳憑單及工程開工報告，可證明其僅係系
    爭工程之工地負責人，惟上訴人是否領有工資及持有孝蓉公
    司薪資扣繳憑單，與其是否向孝蓉公司及正宏土木包工業承
    包工程並無必然關聯性，且上訴人承包前揭工程逃漏營業稅
    之事證明確，業如上述，顯見上訴人此部分之主張同屬推卸
    之詞，亦無足採。另上訴人所提台灣區營造工程工業同業公
    會就孝蓉公司將所得標之工程分別交付各下包業者承作，是
    否屬整體轉包疑義函釋及南投縣縣長於縣民時間表示之內容
    ，經核該函釋係依南投縣議會之函詢就一般之轉包情形所為
    之說明及建議，與本件就具體查扣之證據予以實體之審理不
    同，自亦難依該函釋及意見所載，而為上訴人未承作系爭工
    程之有利證明。(三)至上訴人主張其因無技師執照，故與正宏
    及孝蓉公司合作，由孝蓉及正宏公司出名、上訴人出資，上
    訴人係居於隱名合夥地位參與投標，並主張押標金由其支付
    ，而於農閒時擔任孝蓉、正宏公司之工地負責人云云。惟查
    ，上訴人並無技師執照，不符投標資格，自無法支付押標金
    參加投標，若如上訴人所言，係借用正宏及孝蓉公司之名參
    與投標，其押標金之支付亦需透過正宏及孝蓉公司，殊無由
    上訴人帳戶直接匯予開標單位之理﹔上訴人另主張其係居於
    隱名合夥地位參與投標，若果如此，則亦屬為正宏及孝蓉公
    司標得工程，其押標金更須以公司名義提出，何有以上訴人
    名義提出之理，且上訴人就如何成立隱名合夥契約，及合夥
    間利益如何分配，均未舉證證明，是上訴人於訴訟中另行主
    張其係正宏及孝蓉公司之隱名合夥人云云，顯係事後編串之
    詞，亦無可採。至上訴人主張原處分機關查得其與孝蓉公司
    及正宏土木包工業巨額之資金往來，皆屬代發、代墊、代轉
    、代付之週轉金及歸墊款項一節。依一般公司之付款模式，
    若上訴人僅係孝蓉公司及正宏土木包工業系爭承包工程之工
    地負責人，則施工工人理應向孝蓉公司及正宏土木包工業等
    請領款項，自無由孝蓉公司及正宏土木包工業支付前述鉅額
    款項予上訴人，再由上訴人轉發施工工人，而徒生周折糾紛
    之理；再依一般商業習慣，孝蓉公司及正宏土木包工業向廠
    商購物後，應由廠商開立發票交給渠等二家公司後，再由孝
    蓉公司及正宏土木包工業之會計人員簽發支票交予廠商，焉
    有由孝蓉公司及正宏土木包工業簽發支票予工地主任兌現後
    再轉交予廠商之理，顯違商業習慣，上訴人之主張，自非可
    採。
五、本件上訴意旨略謂：上訴人於原審主張與正宏土木包工業及
    孝蓉公司之約定方式為隱名合夥，合作條件為押標金由上訴
    人出資、履約保證金由上訴人出資補足、工地事項由甲○○
    負責推動，孝蓉公司提供一切必要之支援如：1.人員協助：
    工程人員、技師、律師、勞工安全技師、會計師、資金。2.
    技術協助：工地技師、文書處理。3.硬體機具協助：混泥土
    預拌場、怪手，上訴人承諾孝蓉公司最少能預留總營業額1.
    5%給公司作為分攤公司營運成本與3.5%公司繳交營所稅之用
    。孝蓉公司亦承諾除預留繳交營業稅、公司營運成本與公司
    營所稅的部分外，剩餘款項預留為實際施工成本之用。得標
    後由公司聘請上訴人擔任工地負責人，負責工程推動控管營
    運成本。營運獲利依實際支出結算後，上訴人可分得95%公
    司分5%。並舉出：1.受僱於孝蓉公司之聘書三份。2.上訴人
    參與各該工程投標之押標金（上訴人以公司名義代表出席）
    、標單（由上訴人填寫）、開標出席（上訴人代表出席）、
    履約保證金（由上訴人出資）、退押標金與保證金（由公司
    退還與上訴人）等資料。3.上訴人擔任工地主任之證明。惟
    原判決對於上開所舉諸多隱名合夥之證據恝置不採，並稱上
    訴人對之並未舉證證明此一隱名合夥地位之存在，自有判決
    不載理由之違法；原審法院既然認定係由孝蓉公司及正宏土
    木包工業標得系爭工程後，再轉包予上訴人，則上訴人乃係
    立於次承攬人之地位，則其過程應該為：由孝蓉公司及正宏
    土木包工業「出資」標得系爭工程，而再由標得之廠商與上
    訴人簽訂合約，將系爭工程轉包予上訴人始符常理，惟何以
    1.係由上訴人本人以代表公司之名義出席參與投標？2.投標
    之押標金由上訴人支付？3.雙方並無轉包之契約？4.為何退
    還之押標金亦係由公司領取後，退還予上訴人？此即為雙方
    依照內部之隱名合夥關係退還押標金予上訴人之明證，否則
    如係轉包，則為何上訴人必須支出押標金？又為何能由上訴
    人領回退回之押標金？惟原審法院對此明顯之事證恝置不採
    ，並以「原告另主張其係居於隱名合夥地位參與投標，若果
    如此，則亦屬為正宏土木包工業及孝蓉公司標得工程，其押
    標金更以公司之名義提出，何有以原告名義提出之理」云云
    ，顯然自相矛盾之推論（蓋如係轉包才會由正宏土木包工業
    及孝蓉公司名義支出並提出，而本件即是非屬轉包，而係雙
    方間有隱名合作之關係，因此才會由上訴人支出押標金），
    自有行政訴訟法第二百四十三條第二項第六款後段判決理由
    矛盾之違法，依法自屬不足以維持；原審法院針對何以本件
    押金標係由上訴人所支出者，請上訴人提出說明，上訴人於
    九十二年十一月二十五日向原審提出說明後，原審法院對上
    訴人詳細說明投標金確由其所支出之證據，並未載明有何不
    可採之理由，即率爾認定本件仍屬工程轉包之性質，自仍有
    行政訴訟法第二百四十三條第二項第六款前段判決不載理由
    之違法；原審法院就上訴人確有轉包事實之認定，另一主要
    之依據乃以上訴人及許陳梅雀於南投縣調查站之供述為其基
    礎。惟關於事實之認定，當事人及相關人員之證詞，固可作
    為參考之依據，仍必須調查其他客觀事證，其調查結果與當
    事人之陳述相符，始能採為認定事實之依據。經查，上訴人
    於原審一再主張，許陳梅雀於調查站所製作之筆錄，乃係於
    受脅迫之情形下所製作，事後已經其聲明該筆錄非出於其自
    由意志，且許君數次筆錄之內容矛盾，並與前開系爭工程乃
    由兩造合作投標之事證有所不符，已如前述，自不得僅以擷
    取許君部分之筆錄內容，其遽為有「轉包」事實之認定。而
    上訴人於八十六年七月七日於南投縣調查站所為之陳述，亦
    係在調查人員以預置入罪方式套取口供，並取扣押之孝蓉公
    司之工程紀錄要求上訴人簽名，而上訴人原有心臟病，該日
    血壓昇高且家中么兒亦適在開刀中，為免拖延時間增加身體
    痛苦，不得已始於筆錄上簽名。而原審法院並未就上訴人及
    許君所為之陳述，對照系爭工程押標金乃由上訴人支出之顯
    然與轉包不符之客觀事證，並以上訴人無法證明南投縣調查
    站之筆錄有何不符之處為由，即採納對上訴人不利部分之筆
    錄資為本件之認定，自有違反採用證據法則之違法。請求廢
    棄原判決，並撤銷原處分、復查決定及訴願決定等語。
六、本院查：
  (一)「行政機關應依職權調查證據，不受當事人主張之拘束，對
    當事人有利及不利事項一律注意」、「行政法院於撤銷訴訟
    ，應依職權調查證據；於其他訴訟，為維護公益者，亦同」
    、「前條訴訟，當事人主張之事實，雖經他造自認，行政法
    院仍應調查其他必要之證據」，行政程序法第36條、行政訴
    訟法第第133條、第134條分別定有明文。次按「行政官署對
    於人民有所處罰必須確實證明其違法之事實，倘所提出之證
    據自相矛盾不能確實證明違法事實之存在，其處罰即不能認
    為合法」、「行政官署對於人民有所處罰，必須確實證明其
    違法之事實。倘不能確實證明違法事實之存在，其處罰即不
    能認為合法」，本院32年判字第16號、39年判字第2號判例
    著有明文，即對於處罰要件事實，要求採取嚴格證明主義。
  (二)原判決認定上訴人未依法辦理營業登記，擅自於八十二年至
    八十五年間，承包孝蓉營造有限公司（下稱孝蓉公司）及正
    宏土木包工業得標之阿罩霧第一－四圳改善工程、菸類試驗
    所殘障設施改善工程、烏溪大堀坑護岸工程、台灣省農田水
    利會頭社水庫右岸護坡緊急改善工程、霧峰圳（省議會後）
    改善工程等五件工程，逃漏營業稅等情，係以孝蓉公司及正
    宏土木包工業實際負責人許陳梅雀於八十六年三月二十六日
    、八十六年四月九日及八十六年五月二十六日在南投縣調查
    站接受調查時之供述筆錄、上訴人承作工程記事本及於八十
    六年七月七日在同址接受調查時之供述筆錄，為其主要論據
    ，固非無見。惟查借用牌照承包工程與轉包承攬工程，係不
    同之營業型態。以前者而言，該出借牌照者並未實際承攬工
    程，其因該工程所收取之代價，非屬營業稅課稅範圍，不課
    徵營業稅，應僅以該借用牌照承包實際施作者為該工程款有
    關營業稅之課徵對象（財政部台財稅第000000000號、00000
    0000號、780458461號函釋意旨參照）；以後者而言，原承
    攬人與次承攬人均為實際營業人，應各就其取得之工程款開
    立統一發票。本件依孝蓉公司及正宏土木包工業之實際負責
    人許陳梅雀於八十六年三月二十六日、八十六年四月九日及
    八十六年五月二十六日在南投縣調查站接受調查時之供述意
    旨：上開公司行號並未實際承作系爭工程，而係將得標之工
    程以得標價金之九成交予各下包業者承作，僅留下一成供自
    己繳納營業稅、技師費等相關費用，投標押標金由下包業者
    負擔，若需由上開公司行號先行墊支，則每十萬元須給付月
    息二千至三千元不等之利息，下包業者須獨立完成各該工程
    ，自行負責工程盈虧，並視何家公司行號名義得標而分別以
    其名義為買受人取回統一發票、收據等，交付上開公司行號
    登載帳冊及申報扣抵營業稅（銷項稅額），上開公司行號則
    將渠等拿回發票面額的百分之五款項退予各下包業者等情觀
    之，上開公司行號與所謂下包業者之間究竟係出借牌照供承
    包工程或將其所承攬之工程轉包之關係，殆有疑義。如係轉
    包，投標押標金本即由上開得標之公司行號負擔，為何要由
    其先行墊支，再由下包業者支付利息？且轉包時，原承攬人
    對次承攬人仍負指示或監督之權責，如何任由下包業者獨立
    完成各該工程？其前後供述情節似有矛盾。參以許陳梅雀另
    供稱：「該等下包業者並非全部向我借牌承包工程，有些係
    合夥關係，我認為他們都是我的工地負責人，．．．人員繁
    多，詳如各該帳冊所載，包括賴錦坤．．．有些具有土木包
    工業牌照，．．．其中林容陽．．．等均具有丙級營造牌照
    ，惟他們不具承包重大工程資格，因此需找我合作」、「有
    些下包業者負責各該工程或有未完美之情形，我另請他人收
    拾工地善後，此類之工地負責人事前均言明薪資，我給付薪
    資及開立扣繳憑單」等語（原處分卷第117頁背面、第120頁
    背面，按上訴人不在許陳梅雀所舉具有土木包工業牌照或具
    有丙級營造牌照之人名中），及許陳梅雀之供述均使用全稱
    之名詞（如下包業者），並未指明係那家下包業者，且其所
    經營之企業又不止上開兩家公司行號，每年承包工程繁多等
    情觀之，上開公司行號以其名義在系爭年度承包之工程似非
    全係得標後再轉包，是否有部分係出借牌照，部分係轉包，
    甚至有部分係與人合夥承作，既有疑義，被上訴人依據許陳
    梅雀籠統含混及前後矛盾之供詞，認定本件上訴人係向上開
    兩家公司行號轉包工程，即有未洽。且上訴人於原審主張系
    爭五件工程，均係上訴人先行出資參與投標，因上訴人無技
    師執照，故而與正宏土木包工業及孝蓉公司合作，由正宏土
    木包工業及孝蓉公司出名，上訴人出資，擔任工地負責人，
    並於施工中代表孝蓉公司，以該公司名義簽約採購0.5立方
    公尺預拌混凝土拌合設備及租賃元鼎塊鋼模等情，並提出各
    該工程之開標紀錄、上訴人支付押標金及履約保證金之證明
    、採購及租賃合約書、各該工程開工時呈報政府機關之委託
    書及該工程竣工時之報告書等為證，其中以台灣銀行南投分
    行為發票人之支票2紙、請求彰化銀行草屯分行開立本行支
    票申請書及郵政匯票申請書各1紙（原審卷第122至125頁、
    第180頁），已能就部分工程係由上訴人支付押標金及履約
    保證金之事實為相當之證明，其中台灣省菸酒公賣局菸類試
    驗所殘障設施改善工程及水利局第三工程處烏溪大堀坑護岸
    工程之開標紀錄均顯示上訴人代表孝蓉公司簽名出席投標及
    開標（原審卷第132、166頁），採購0.5立方公尺預拌混凝
    土拌合設備合約亦顯示上訴人代表孝蓉公司簽名（原審卷第
    144頁），凡此似可證明上訴人係因未具備營造業執照乃向
    正宏土木包工業及孝蓉公司借用牌照承包系爭工程。至於上
    訴人於八十六年七月七日之調查筆錄記載：「前開帳載工程
    確係我承作無誤」、「如帳載係以工程得標價九成為工程款
    ，所扣除之一成作為公司繳交營業稅等相關稅賦之用」等語
    ，其所謂「承作」之真意未必是轉包，被上訴人未加深究，
    即據以認定係轉包，容有未洽。原審未調查上訴人是否為借
    牌承包或兼有隱名合夥關係，遽採信被上訴人認定其為轉包
    之主張，亦有未洽。
  (三)綜上所述，上訴意旨指摘原判決理由不備及其所憑證據內容
    矛盾，尚非全然無據，且影響裁判之結果及上開公司行號是
    否應課徵營業稅，上訴人聲明將之廢棄，為有理由，爰將原
    判決廢棄，發回原審法院更為審理。
據上論結，本件上訴為有理由，依行政訴訟法第256條第1項、第
260條第1項，判決如主文。
中    華    民    國    94    年    7    月    7      日
                  第五庭審判長法  官　趙　永　康
                              法  官　鄭　淑　貞
                              法  官　姜  仁  脩
                              法  官　侯　東　昇
                              法  官　林  文  舟
以  上  正  本  證  明  與  原  本  無  異
中    華    民    國    94    年    7    月    7      日
　　　　　　　　　　　　　　　書記官　彭　秀　玲
